臺灣基隆地方法院民事判決　　　　　　99年度基簡字第645號
原　　　告　張萬發
訴訟代理人　游蕙菁律師
被　　　告　李保同
被　　　告　李錫分
被　　　告　李朱美珠
兼上１人之
訴訟代理人　李國治
被　　　告　李麗珍
被　　　告　李源懋
被　　　告　李國華
兼上３人之
訴訟代理人　李國忠
上列當事人間請求排除侵害等事件，本院於中華民國100.年８月
３日辯論終結，茲判決如下：
    主  文
被告李保同應將坐落新北市○里區○○段1098、1099地號土地上
如附圖綠色部分之地上物拆除後，將土地交還原告，並給付原告
新臺幣壹佰伍拾貳元及自民國九十九年八月十三日起至清償日止
按年息百分之五計算之利息暨自民國九十九年八月一日起至返還
上開土地之日止按年以新臺幣參拾元計算之損害金。
被告李錫分應將坐落新北市○里區○○段1098、1099地號土地上
如附圖藍色部分之地上物拆除後，將土地交還原告，並給付原告
新臺幣貳萬參仟肆佰玖拾參元及自民國九十九年八月十四日起至
清償日止按年息百分之五計算之利息暨自民國九十九年八月一日
起至返還上開土地之日止按年以新臺幣壹仟陸佰玖拾玖元計算之
損害金。
被告李朱美珠、李麗珍、李源懋、李國華、李國忠及李國治應將
坐落新北市○里區○○段1098、1099地號土地上如附圖土橘色部
分之地上物拆除後，將土地交還原告，並連帶給付原告新臺幣玖
仟玖佰柒拾柒元及自民國九十九年八月十三日起至清償日止按年
息百分之五計算之利息暨自民國九十九年八月一日起至返還上開
土地之日止按每年以新臺幣壹仟玖佰玖拾伍元計算之損害金。
被告李錫分、李朱美珠、李麗珍、李源懋、李國華、李國忠及李
國治應將坐落新北市○里區○○段1099地號土地上如附圖黃色部
分交還原告，並連帶給付原告新臺幣貳仟壹佰零捌元及自民國九
十九年十一月二十五日起至清償日止按年息百分之五計算之利息
暨自民國九十九年八月一日起至返還上開土地之日止按年以新臺
幣肆佰貳拾貳元計算之損害金。
訴訟費用新臺幣肆仟捌佰伍拾元，由被告李保同負擔新臺幣貳拾
壹元，李錫分負擔新臺幣參仟壹佰捌拾玖元，李朱美珠、李麗珍
、李源懋、李國華、李國忠及李國治連帶負擔新臺幣壹仟參佰伍
拾肆元；餘由被告李錫分、李朱美珠、李麗珍、李源懋、李國華
、李國忠及李國治連帶負擔。
本判決第一項得為假執行。但被告李保同如以新臺幣壹仟玖佰零
肆元為原告供擔保，得免為假執行。
本判決第二項得為假執行。但被告李錫分如以新臺幣貳拾玖萬參
仟陸佰陸拾肆元為原告供擔保，得免為假執行。
本判決第三項得為假執行。但被告李朱美珠、李麗珍、李源懋、
李國華、李國忠及李國治如以新臺幣壹拾貳萬肆仟柒佰壹拾貳元
為原告供擔保，得免為假執行。
本判決第四項得為假執行。但被告李錫分、李朱美珠、李麗珍、
李源懋、李國華、李國忠及李國治如以新臺幣貳萬陸仟參佰肆拾
捌元為原告供擔保，得免為假執行。
    事實及理由要領
一、本件起訴時，原告係以李正雄為共同被告，請求李正雄應將
    其所有建物拆除後，將占用之土地交還原告，並給付相當於
    租金之損害金。嗣李正雄於民國（下同）99年８月30日死亡
    ，惟李正雄之繼承人李朱美珠、李麗珍、李源懋、李國華、
    李國忠及李國治（此業據原告陳明，並有李朱美珠等人之戶
    籍謄本在卷可稽）並未依民事訴訟法第175.條第１項規定聲
    明承受訴訟，為免訴訟延滯，業由本院依職權於99年10月４
    日裁定命伊等續行訴訟。又被告李保同及李錫分未於最後言
    詞辯論期日到場，經核並無民事訴訟法第386.條所列之各種
    情形，爰准原告聲請，此部分由其一造辯論而為判決。均先
    予敘明。
二、原告起訴主張：(一)坐落新北市○里區○○段第1098、1099
    地號土地（下稱系爭土地）為渠所有，惟被告李保同、李錫
    分及被告李朱美珠、李國治、李麗珍、李源懋、李國華、李
    國忠之被繼承人李正雄未經渠同意，私自在系爭土地上興建
    門牌為「新北市萬里區加投35號」房屋（下稱系爭房屋。李
    保同占用附圖綠色部分土地，面積為0.68平方公尺；李錫分
    占用附圖藍色部分土地，面積為104.88平方公尺；李朱美珠
    、李國治、李麗珍、李源懋、李國華及李國忠之被繼承人李
    正雄占用附圖土橘色部分土地，面積為44.540平方公尺；另
    李錫分及李朱美珠、李國治、李麗珍、李源懋、李國華、李
    國忠之被繼承人李正雄占用系爭房屋間之走道即附圖黃色部
    分土地，面積為9.41平方公尺），其中李正雄已於99年８月
    30日死亡，被告李朱美珠、李國治、李麗珍、李源懋、李國
    華及李國忠等６人為其繼承人等情，為此依民法第767.條第
    １項之規定，請求被告將渠等無權占有系爭土地上如附圖所
    示之上開地上物拆除後，將土地返還予渠。(二)按「無法律
    上之原因而受利益，致他人受損害者，應返還其利益。」民
    法第179.條前段定有明文。「無權占有他人土地，可能獲得
    相當於租金之利益，為社會通常之觀念。」（參見最高法院
    61年度臺上字第1695號判例）。被告等無權占用渠所有之系
    爭土地，消極減免其應支付使用該土地之代價，顯受有相當
    於租金之利益，致渠受有損害，渠自得依民法第179.條之規
    定，請求被告返還其所受相當於租金之不當得利。又「城市
    地方房屋之租金，以不超過土地及其建築物申報總價年息百
    分之十為限。」土地法第97條第１項亦有明定。系爭土地之
    公告現值為申報地價之6.25倍，足見申報地價過低，爰以申
    報地價總額年息10％計算，請求被告按其占用面積返還如附
    表所示之損害金，並就99年７月31日前已到期部分（即附表
    欄(Ａ)項目所示）加計自起訴狀繕本送達翌日起至清償日
    止按年息５％計算之利息（並贅為陳明：渠願供擔保，請准
    宣告假執行）。
三、被告則均以：(一)系爭1098、1099地號土地於93年２月４日
    分割登記前，各為臺北縣萬里鄉○○里○○段萬里加投小段
    0158-1地號及同小段0158-2地號土地，原告應有部分各為９
    分之４，而系爭房屋係被告李保同等人於75年２月18日取得
    建築執照後所共同建造，依一般經驗法則及申請建造執照之
    實務作業，若非包含原告在內之全體共有人於系爭房屋興建
    當時確已同意原始起造人使用系爭土地，主管機關豈可能同
    意發放建造執照及使用執照？原告當時既已同意被告李保同
    及其他共同建造人使用系爭土地興建房屋，即不得再主張被
    告等人為無權占有系爭土地。(二)原告於系爭房屋在74、75
    年間動工興建時從不為任何異議，且縱原告於系爭房屋興建
    當時確實不知其與他人共有之土地已遭占用，然原告至遲於
    系爭土地分割時，亦會因土地重新複丈而知悉系爭房屋占用
    到其所有土地，則依98年１月23日修正公布前之民法第796.
    條「土地所有人建築房屋逾越疆界者，鄰地所有人如知其越
    界而不即提出異議，不得請求移去或變更其建築物。但得請
    求土地所有人，以相當之價額，購買越界部分之土地，如有
    損害，並得請求賠償。」之規定，原告自不得於系爭房屋完
    工多年後主張被告等人無權占有系爭土地。(三)原告及其他
    土地分割前之共有人既曾同意原始起造人使用系爭土地作為
    基地使用，自不得請求被告返還不當得利等語，資為抗辯。
    並均陳明：如受不利益之判決，均願供擔保免為假執行（即
    為以預供擔保為條件得免為假執行之宣告）。
四、查原告主張：系爭土地（分割前為「臺北縣萬里鄉○○里○
    ○段萬里加投小段0158-1地號及同小段0158-2地號土地」，
    應有部分各為９分之４）為渠所有之事實，有原告提出之系
    爭土地不動產謄本２件附卷為證，並有新北市汐止地政事務
    所函附上開土地登記謄本及土地登記簿影本在卷可資佐證，
    原告此部分之主張自堪信為真實。又主張：系爭土地遭被告
    李保同、李錫分及被告李朱美珠、李國治、李麗珍、李源懋
    、李國華、李國忠之被繼承人李正雄在其上興建系爭房屋，
    被告李保同占用附圖綠色部分土地，面積0.68平方公尺；被
    告李錫分占用附圖藍色部分土地，面積104.88平方公尺；被
    告李朱美珠、李國治、李麗珍、李源懋、李國華、李國忠之
    被繼承人李正雄占用附圖土橘色部分土地，面積44.540平方
    公尺；另被告李錫分及被告李朱美珠、李國治、李麗珍、李
    源懋、李國華、李國忠之被繼承人李正雄占用系爭房屋間之
    走道即附圖黃色部分土地，面積9.41平方公尺等事實，為兩
    造所不爭；此外，被告占用上開土地之範圍及面積，並經本
    院勘驗現場及函請新北市汐止地政事務所派員實地會測，繪
    有土地複丈成果圖附卷可稽，原告此部分之主張同堪信為真
    實。
五、次查、原告主張：被告等人無權占用系爭土地之事實，原告
    既已證明系爭土地為渠所有（如上所述），則被告等人就其
    有占有之正當權源（例如有地上權、典權或租賃權等）之事
    實，即負有舉證之責。被告等人固均抗辯：被告李保同等人
    於75年２月18日取得建築執照，可知原告當時已同意被告李
    保同及其他共同建造人使用系爭土地興建房屋云云（即抗辯
    渠等並非無權占有），並提出「萬里鄉○里○○路35號」房
    屋之「臺北縣萬里鄉公所使用執照」影本１件為證；惟查：
    該使用執照載明該房屋坐落土地應為「下萬里加投段萬里加
    投小段83地號」土地，並非原告所有系爭土地分割前之「臺
    北縣萬里鄉○○里○○段萬里加投小段0158-1地號及同小段
    0158-2地號土地」。被告等人又抗辯：原告於系爭房屋在74
    、75年間動工興建時或因土地重新複丈而知悉系爭房屋占用
    到其所有土地後，均未為任何異議，依98年１月23日修正公
    布前之民法第796.條「土地所有人建築房屋逾越疆界者，鄰
    地所有人如知其越界而不即提出異議，不得請求移去或變更
    其建築物。但得請求土地所有人，以相當之價額，購買越界
    部分之土地，如有損害，並得請求賠償。」之規定，自不得
    主張渠等無權占有系爭土地云云；惟被告李保同等人並非逾
    越疆界建築房屋（渠等並非土地所有人），自與該條所規定
    要件不合。綜上所述，被告既迄未能舉證證明其有占用系爭
    土地之正當權源（例如有地上權、典權或租賃權等），自堪
    認被告占用系爭土地，應為無權占有無疑。
六、按「所有人對於無權占有或侵奪其所有物者，得請求返還之
    。對於妨害其所有權者，得請求除去之。有妨害其所有權之
    虞者，得請求防止之。」民法第767.條第１項定有明文。被
    告李保同、李錫分及被告李朱美珠、李國治、李麗珍、李源
    懋、李國華、李國忠之被繼承人李正雄既無權占用原告所有
    系爭土地，被告李保同占用附圖綠色部分土地，面積0.68平
    方公尺；被告李錫分占用附圖藍色部分土地，面積104.88平
    方公尺；被告李朱美珠、李國治、李麗珍、李源懋、李國華
    及李國忠之被繼承人李正雄占用附圖土橘色部分土地，面積
    44.540平方公尺；另被告李錫分及被告李朱美珠、李國治、
    李麗珍、李源懋、李國華、李國忠之被繼承人李正雄占用系
    爭房屋間之走道即附圖黃色部分土地，面積9.41平方公尺，
    均如上所述，從而原告依民法第767.條第１項之規定，請求
    被告等人將無權占用系爭土地部分之地上物拆除後，將所占
    用之土地返還予渠，自有依據，應予准許。
七、次按「無法律上之原因而受利益，致他人受損害者，應返還
    其利益。雖有法律上之原因，而其後已不存在者，亦同。」
    民法第179.條亦定有明文。又「無權占有他人土地，可獲得
    相當租金之利益，為社會通常之觀念。」（參見最高法院61
    年臺上字第1695號判例）。本件被告等既無權占用原告所有
    之系爭土地，依上開說明，自可認為獲有相當於租金之不當
    利益，致原告受有相當於租金之損害，從而原告依不當得利
    之規定，請求被告等返還相當於租金之不當得利，亦有理由
    ，應併予准許。至原告所請求如附表所示之金額，其中五年
    內相當於租金之金額，係以系爭土地之申報地價，乘以被告
    等占用系爭土地之面積，再依土地法第97條第１項及第105.
    條之規定，以申報地價年息10％計算而得（詳如附表）以及
    自起訴狀繕本送達被告之翌日（李保同：99年８月13日；李
    錫分：99年８月14日；李朱美珠、李國治、李麗珍、李源懋
    、李國華、李國忠之被繼承人李正雄：99年８月13日）起至
    清償日止按年息５％計算之利息，核屬相當而合理，應全額
    予以准許；另99年８月１日後至被告交還系爭土地之日止之
    部分，原告亦係以相同之方法計算而得，亦屬相當而合理，
    亦應全額予以准許。
八、本件命被告等人給付部分，係「就民事訴訟法第427.條第１
    項訴訟（關於財產權之訴訟，其標的之金額或價額在新臺幣
    50萬元以下者）適用簡易程序所為被告敗訴之判決」，依民
    事訴訟法第389.條第１項第３款規定，應依職權宣告假執行
    ，爰依職權宣告之。又被告均陳明：如受不利益之判決，願
    供擔保免為假執行（即求為以預供擔保為條件得免為假執行
    之宣告），經核亦無不合，爰酌定相當之擔保金額，一併准
    許之。
九、訴訟費用（即裁判費）4,850.元，依民事訴訟法第78條及第
    85條第１項前段規定，應由敗訴之被告依彼等占用系爭土地
    面積之比例負擔，爰一併確定其數額如主文第５項所示。
十、據上論結，本件原告之訴為有理由，依民事訴訟法第436.條
    第２項、第385.條第１項前段、第85條第１項前段、第78條
    、第389.條第１項第３款、第392.條第２項，判決如主文。
中    華    民    國    100   年    8     月    17    日
                  基隆簡易庭法      官  林金發
以上正本係照原本作成。
如不服本判決，應於本判決送達後20日內向本院提出上訴狀（並
附繕本）及繳納上訴裁判費，上訴於本院合議庭。如委任律師提
起上訴者，應一併繳納上訴審裁判費。
中    華    民    國    100   年    8     月    17    日
                            法院書記官  林建清
┌────────────────────────────────────┐
│附表（99年度基簡字第645號）：                                           │
├──┬────┬────┬───┬────┬────┬─────────┤
│編號│占用者即│占用範圍│占用│系爭土│每年之│原告請求之期間及│
│    │被告姓名│        │面積（│地99年１│不當得利│總金額（元以下四捨│
│    │        │        │平方公│月之申報│損害金（│五入）            │
│    │        │        │尺）  │地價    │元）    │                  │
├──┼────┼────┼───┼────┼────┼─────────┤
│ １ │ 李保同 │附圖綠色│ 0.68 │每平方公│   30   │(Ａ)自94年７月20日│
│    │        │部分土地│      │尺448元 │        │至起99年７月19日止│
│    │        │        │      │        │        │，共５年：152.元  │
│    │        │        │      │        │        │（計算式：××│
│    │        │        │      │        │        │  10％×５年）；  │
│    │        │        │      │        │        │(Ｂ)自99年８月１日│
│    │        │        │      │        │        │起至返還土地之日止│
│    │        │        │      │        │        │，每年30元。      │
├──┼────┼────┼───┼────┼────┼─────────┤
│ ２ │ 李錫分 │附圖藍色│104.88│  448   │1699（此│(Ａ)自94年７月20日│
│    │        │部分土地│      │        │部分經計│至起99年７月19日止│
│    │        │        │      │        │算後，應│，共５年：23,493元│
│    │        │        │      │        │為4,699.│（計算式：××│
│    │        │        │      │        │元，惟原│  10％×５年）；  │
│    │        │        │      │        │告僅請求│(Ｂ)自99年８月１日│
│    │        │        │      │        │1,699.元│起至返還土地之日止│
│    │        │        │      │        │）      │，每年給付1,699.元│
│    │        │        │      │        │        │（此部分經計算後應│
│    │        │        │      │        │        │為4,699.元，惟原告│
│    │        │        │      │        │        │僅請求1,699.元）。│
├──┼────┼────┼───┼────┼────┼─────────┤
│ ３ │李朱美珠│附圖土橘│44.54 │  448   │  1995  │(Ａ)自94年７月20日│
│    │、李國治│色部分土│      │        │        │至起99年７月19日止│
│    │、李麗珍│地      │      │        │        │，共５年：9,977.元│
│    │、李源懋│        │      │        │        │（計算式：××│
│    │、李國華│        │      │        │        │  10％×５年）；  │
│    │、李國忠│        │      │        │        │(Ｂ)自99年８月１日│
│    │        │        │      │        │        │起至返還土地之日止│
│    │        │        │      │        │        │，每年1,995.元。  │
├──┼────┼────┼───┼────┼────┼─────────┤
│ ４ │李錫分；│附圖黃色│ 9.41 │  448   │  422   │(Ａ)自94年７月20日│
│    │李朱美珠│部分土地│      │        │        │至起99年７月19日止│
│    │、李國治│（走道）│      │        │        │，共５年：2,108.元│
│    │、李麗珍│        │      │        │        │（計算式：××│
│    │、李源懋│        │      │        │        │  10％×５年）；  │
│    │、李國華│        │      │        │        │(Ｂ)自99年８月１日│
│    │、李國忠│        │      │        │        │起至返還土地之日止│
│    │        │        │      │        │        │，每年422.元。    │
└──┴────┴────┴───┴────┴────┴─────────┘